【裁判字號】    92,自更,12
【裁判日期】    921119
【裁判案由】    偽造文書等
【裁判全文】
臺灣高雄地方法院刑事裁定                    九十二年度自更字第一二號
    自  訴  人  乙○○
    自訴代理人  陳聰傑
    被      告  甲○○
右列被告因偽造文書等案件，經自訴人提起自訴，本院裁定如左：
    主  文
本件自訴駁回。
    理  由
一、本件自訴意旨詳如自訴狀所載。（如附件）
二、按法院或受命法官於自訴案件第一次審判期日前訊問及調查結果，如認為案件有
    刑事訴訟法第二百五十二條至第二百五十四條之情形者，得以裁定駁回其自訴，
    同法第三百二十六條第三項定有明文。次按犯罪事實應依證據認定之，無證據不
    得推定其犯罪事實；不能證明被告犯罪者，應諭知無罪之判決，刑事訴訟法第一
    百五十四條、第三百零一條第一項分別定有明文。又按認定不利於被告之事實，
    須依積極證據，苟積極證據不足為不利於被告事實之認定，即應為有利於被告之
  認定，更不必有何有利之證據。另告訴人之告訴，係以使被告受刑事訴追為目的
    ，是其陳述是否與事實相符，仍應調查其他證據以資審認，此有最高法院三十年
    上字第八一六號、四十年台上字第八六號、五十二年台上字第一三○○號等判例
    ，可資參照。
三、本件自訴人認被告涉犯詐欺、偽造文書及誣告罪嫌，固據其提出臺南地方法院九
    十年度易字第一四一號刑事判決影本、臺灣高等法院臺南分院九十年度上易字第
    一六二七號刑事判決影本、買賣契約書影本及被告簽立之收據影本各一份為證。
四、經查：
  (一)天富公司於八十八年十二月七日設立，公司設立處所為台南縣善化鎮○○里○○
    路三三六號自訴人住處，公司股東除被告甲○○外，另有自訴人及其子鄭又彰、
    鄭伯揚為公司股東，而由自訴人兄長之子鄭金城為公司負責人，嗣於八十九年一
    月三十一日申請變更登記自訴人為公司負責人，股東仍為被告及自訴人之子鄭又
    彰、鄭伯揚，並加上林英真為股東（即鄭金城換林英真），此有天富公司登記事
    項卡、股東名冊等附卷足參。次者，證人鄭金城於臺南地方法院九十年度上易字
    第一四一號案審理時證稱：「我原本在賣麵，後來我姑姑（即自訴人乙○○）的
    朋友（指被告甲○○）要開一家公司，我姑姑與她的朋友【一起來說要請我當天
    富公司的股東】，該公司有一項是賣砂石的，種類很多，我就將我的身分證【交
    給我姑姑】．．，後來稅捐機關的人員來查看公司是否真的營業，我才知道我變
    成負責人。」、「（對天富公司股東、董事名單有何意見？）是我沒錯。要成立
    的公司名稱我知道，我只知道當股東」（見臺南地方法院九十年度上易字第一四
    一號案卷第十九頁），另證人即之後替換鄭金城為天富公司股東之林英真亦證稱
    ：「我是做服飾及仲介土地、砂石買賣，八十八年九月底左右，乙○○的哥哥帶
    我去乙○○家中，乙○○、甲○○、我、乙○○的哥哥也有在場，【談仲介砂石
    】的事宜．．我認識他們的第二天，甲○○來我家找我，說要向我借身分證．．
    」（見臺南地方法院九十年度上易字第一四一號案卷第八十七頁），於臺灣高等
    法院臺南分院審理時補充證述：「乙○○是甲○○帶來與我認識的」、「她（自
    訴人）哥哥帶我去乙○○她家，她（自訴人）就介紹甲○○有一些砂石：：」（
    見本院九十年十月三十日、十一月二十七日訊問筆錄），衡之證人鄭金城為自訴
    人兄長之子，證人林英真與自訴人亦無怨懟，其等所證應無攀誣自訴人；況，設
    若自訴人未參與天富公司之設立，焉會將自己及其二子之身分證交付被告，並與
    被告去向其兄長之子鄭金城借身分證，登記鄭金城為名義上負責人，之後更換股
    東鄭金城為林英真，且與證人林英真談及經營砂石生意，甚至天富公司亦設於其
    住處，顯見自訴人確有參與天富公司之設立無訛。是自訴人稱被告以詐欺之方法
    虛設天富公司，其事先均不知情，應與事實不符，難認被告有何詐欺犯行。
  (二)按刑法第二百十條之偽造私文書罪，則以無制作權人而捏造他人名義制作該文書
    為構成要件（即「有形偽造」），如行為人對於此種文書本有制作權，縱令其制
    作之內容虛偽，且涉及他人權利，亦難論以該條之罪（最高法院三十一年上字第
    二一二四號判例參照），換言之，若係以自己名義做成文書，縱其文書內容有所
    不實（即「無形偽造」），並非本條所處罰之偽造行為。本件自訴人雖認被告涉
    嫌偽造上開買賣契約書云云，然審諸卷附之買賣契約書，契約書內「立契約書人
    欄」記載天富工程有限公司，並蓋用天富公司及被告之印章，契約書末方，則由
    被告在甲方欄內簽名蓋章，且被告收取田印公司交付之十五萬元現金及面額十五
    萬元之支票一紙後，亦以自己之名義簽立收據一紙交予田印公司，足見被告係以
    自己之名義，與買方即田印公司訂立買賣契約並簽立收據，而非偽以自訴人之名
    義訂約，被告之行為尚與刑法偽造文書罪之構成要件有間，無從論以被告偽造私
    文書罪責。
  (三)再者，按刑法第一百六十九條誣告罪之成立，以行為人有使人受刑事或懲戒處分
    之犯意，並向該管公務員申告虛構事實為要件，若因公務員之推問，而為不利他
    人之陳述，縱其陳述涉及虛偽，或出於誤信、誤解、誤認或懷疑有此事實，或對
    其事實張大其詞，或訟爭上攻擊防禦之方法，或目的在求判明是非曲直者，均不
    得謂為誣告（最高法院八十八年台上字第七二四三號裁判意旨參照）。被告於九
    十年五月十八日下午四時三十分許，接受檢察官訊問時，經檢察官問：「有向田
    印公司收十五萬元現金及十五萬元支票？」，被告始答覆稱：「有，但我轉交予
    乙○○。」等語，有該次偵查筆錄在卷足憑，足徵被告上開之供述，係出於該管
    公務員對被告有所推問，被告所為之答覆，顯非被告主動向該管公務員有所申告
    ，縱認被告所述不實，仍難認被告有使自訴人受刑事處分之意圖，揆諸前開裁判
    意旨，被告之行為實與誣告罪之構成要件不符。
  (四)此外，復查無其他積極證據足認被告涉有自訴意旨所指之詐欺、偽造文書或誣告
    犯行，是其犯罪嫌疑顯屬不足，稽諸前開說明，本件之自訴應予駁回。
據上論結，依刑事訴訟法第三百二十六條第一項、第二百五十二條第十款，裁定如主
文。
中      華      民      國    九十二    年      十一    月      十九    日
                                        臺灣高雄地方法院刑事第六庭
                                            審判長法  官  李政庭
                                                  法  官  蘇雅慧
                                                  法  官  何秀燕
右正本證明與原本無異。
如不服本裁定，應於裁定送達後五日內，向本院提出抗告狀。
                                                  書記官  顏平國
中    華    民    國      九十二      年      十一    月      二十      日


司法院資訊處製作；財團法人民間司法改革基金會備份。
